臺灣士林地方法院民事裁定　　　　　　 100年度事聲字第52號
異　議　人
即債 權 人　台北富邦商業銀行股份有限公司
法定代理人　韓蔚廷
上列異議人因債務人陳尚民聲請更生事件，不服中華民國99年12
月29日本院司法事務官99年度司執消債更字第196 號所為更生方
案認可之裁定提出異議，本院裁定如下：
    主  文
異議駁回。
    理  由
一、異議意旨略以：原裁定所認可之更生方案（下稱系爭更生方
    案）就異議人對債務人陳尚民（下稱債務人）之就學貸款連
    帶保證債權，附加「更生方案履行期間，該就學貸款債權若
    於清償期屆至，而未經依契約約定之償還辦法受償時，自債
    務人應負保證責任時起，以更生方案履行期間內為限，債權
    人台北富邦商業銀行得以保證債權新臺幣（下同）5 萬4,47
    5 元，就各期清償金額與其他債權人按債權比例，計算每期
    可分配金額受償」等條件，與消費者債務清理條例第30條規
    定及學說見解不合。且如俟相對人履行更生方案完畢後，始
    發生主債務人債務不履行之情事時，伊將不得對債務人開始
    、繼續訴訟及強制執行，則金融機構辦理授信為確保債權而
    徵提保證人之意義盡失，而破壞金融秩序。伊既已依限申報
    債權，依法應受公允保證。又債務人依更生方案履行後，除
    當然免責外，依民法第749 條前段之規定，已承受債權人對
    主債務人之權利，並無不利情事。故系爭更生方案附加上開
    條件難認公允，依消債條例第63條第1 項第3 款規定應不予
    認可等情，求為廢棄原裁定，並修正系爭更生方案，將異議
    人之就學貸款連帶保證債權自更生方案履行第一期開始，即
    予納入清償分配。
二、按債務人有薪資、執行業務所得或其他固定收入，法院認更
    生方案之條件公允者，得不經債權人會議可決，逕依債務人
    之聲請或依職權以裁定認可更生方案，消費者債務清理條例
    第64條第1 項定有明文。次按消費者債務清理條例之立法目
    的，係在使陷於經濟上困難之消費者，得依該條例清理債務
    ，以妥適調整其與債權人間之權利義務，保障債權人之公平
    受償，並債務人經濟生活之重建更生，故更生方案應以債務
    人自力所能獲得之現有資力作為履行之基礎，盡其最大能力
    提出清償條件，其過往或將來薪資收入實難作為現有薪資之
    判斷依據。故更生方案之條件是否公允，應考量債務人自力
    所能獲得之現有收入狀況、其更生方案有無浪費情事，及債
    務人實際生活上有無特殊困難等情狀，判斷其是否已盡最大
    清償能力，以收入中相當金額作為清償為斷，並應斟酌各債
    權人間之公平受償，及特定債權人依更生方案行使權利時，
    是否較他債權人受有不公平之限制。
三、次按連帶保證債務人，固係與所保證債務之人（即主債務人
    ）負同一債務，各負全部給付義務，其債務於主債務人對債
    權人負擔債務同時，即已發生，惟其是否代負履行責任及應
    負之金額若干，繫於主債務人於清償期屆至時是否清償而定
    。而數人就同一給付各負全部履行之責任者，其中一人或數
    人或其全體受法院開始更生或清算程序之裁定時，債權人得
    就其債權於裁定時之現存額，對各更生債務人或清算財團行
    使權利，消費者債務清理條例第30條固有明文。惟上開規定
    並未明文附條件或附期限債權是否視為條件成就或期限屆至
    ，而應命更生債務人即時開始清償；於更生程序，亦無如同
    清算程序中清算債權現在化之規定（同條例第111 條參照）
    。且清算程序係就債務人於開始清算時之清算財團加以變價
    ，而將所得價金按優先劣後順序及債權額比例分配予等質化
    之債權人，同時以自由財產為基礎而促使債務人經濟生活重
    建之債務清理程序；更生程序則係以債務人之將來收入依更
    生方案履行債務，二程序就債務清償、債權受償方法之立法
    精神並非相同，更生程序自難類推適用清算程序中關於清算
    債權現在化之規定。職此，債權人對債務人有連帶保證債權
    時，債務人於其更生方案就此類債權按所附條件或期限之具
    體情狀，酌定開始履行之條件或期限，難認有違反上開消費
    者債務清理條例第30條規定，亦無何不公允之情事。又消費
    者債務清理條例之立法目的既係使積欠債務之消費者得藉更
    生或清算獲得經濟上安全維生之基礎，則解釋上就尚未屆期
    或條件未成就之債務，自不能於更生程序中令債務人提前履
    行清償義務，而使其更受不利。亦即，債權人雖得於更生程
    序中行使權利，而將其債權列入債權表，然該債權必須清償
    期屆至或條件成就，債務人始負給付義務。是以，倘債權之
    發生係附停止條件而條件未成就，或給付未屆清償期者，該
    債權即應附條件或期限列入更生方案中受清償；其附有解除
    條件者，則於條件成就時更生債權人即不能繼續依更生方案
    受償。準此，更生方案考量上開附條件或期限之情形，而附
    加條件或期限，難謂有何不合之處。再者，更生方案之條件
    是否公允，尚應斟酌各債權人間之公平受償，及特定債權人
    依更生方案行使權利，是否較他債權人受有不公平之限制等
    情形，前已敘明。於各債權人對於債務人之債權有屆期或條
    件成就與否之差異時，就條件未成就或期限未屆至之債權，
    債務人本無庸提前清償，倘該等債權均視為條件成就或期限
    屆至，而列入更生方案按相同比例受償，勢將影響其他已屆
    期、不附條件債權人之受償金額，而有不公。詳言之，若條
    件未成就或期限未屆至之債權係按所附條件或期限列入更生
    方案，其於條件成就或期限屆至而未獲清償時，即可依更生
    方案與其他債權人同受清償，倘更生方案履行期間主債務人
    仍按期正常清償，債權人即得依契約就屆期債權從主債務人
    處全額受償，自不應使其又依更生方案自更生債務人處重複
    受償，如此不僅無礙於其債權之行使，亦無損其權益，對其
    他債權人而言始堪認屬公允，而不生劣後或於條件成就或期
    限屆至前對連帶保證債權人權利行使增加額外限制之問題。
    反之，若認為條件未成就或期限未屆至之債權因更生程序而
    視同條件成就或期限屆至，應與其他未附條件或已屆清償期
    未獲清償之債權一併受債務人清償，而主債務人亦同時繼續
    清償，則因清償係連帶債務之絕對消滅事由（民法第274 條
    規定參照），連帶保證債務與一般連帶債務之法律效果上並
    無不同，故負連帶保證義務之更生債務人依更生方案所為清
    償，即生消滅連帶保證債務之效果，主債務人如仍為給付，
    勢將發生期前預付或溢付之結果，徒增法律關係之混亂，更
    使其他債權人減少受償之金額而受有不利益。如復認連帶保
    證債務人依更生方案所為之清償，應隨時扣除主債務人已為
    之給付，並以更生方案所載清償比例為上限，此將使更生方
    案之履行處於隨時之變動狀態，而徒增更生債務人或主債務
    人履行清償義務之困難。至預期將來主債務人有未履行或不
    能履行之事實發生時，恐因更生債務人免責而致債權人無法
    自更生債務人處受償等情，係屬臆測將來不確定之事實。
四、經查，債務人聲請更生，前經本院於民國99年4 月23日裁定
    開始更生程序在案，有本院98年度消債更第236 號裁定可按
    。而債務人之每月薪資3 萬7,000 元，確有固定收入等情，
    亦有其薪資轉帳證明文件在卷可參〔見99年度司執消債更字
    第196 號卷（下稱司執消債更卷）第187 、188 頁〕，堪以
    認定。次查，異議人係債務人為陳冠穎就學貸款之連帶保證
    債權人，並依法遵期申報就學貸款連帶保證債權金額5 萬4,
    475 元，而陳冠穎就該就學貸款債務均自102 年8 月1 日始
    開始清償第1 期本息金額等情，為異議人所陳明（見司執消
    債更卷第41至46、163 頁），並有本院司99年7 月16日士院
    景99司執消債更司源字第196 號公告之債權表可稽（見司執
    消債更卷第127 至129 頁），且無證據顯示異議人已依借款
    契約行使加速條款使該就學貸款債權全部屆期，是揆諸首揭
    規定及說明，系爭更生方案就異議人之上開就學貸款連帶保
    證債權附加「債權人台北富邦商業銀行就學貸款債權5 萬4,
    475 元…於更生方案履行期間，該就學貸款債權若於清償期
    屆至，而未經依契約約定之償還辦法受償時，自債務人應負
    保證責任時起，以更生方案履行期間內為限，債權人台北富
    邦商業銀行得以保證債權新臺幣5 萬4,475 元，就各期清償
    金額與其他債權人按債權比例，計算每期可分配金額受償」
    之條件，於法並無不合，亦無不公允或損害異議人權益之情
    事，異議人所為主張，難認可採。
五、綜上所述，債務人有薪資、執行業務所得或其他固定收入，
    而系爭更生方案核屬公允，原裁定逕予認可，核無不合。異
    議人猶執前詞，提出異議，指摘原裁定不當，求為廢棄，非
    有理由，應予駁回。
六、爰裁定如主文。
中    華    民    國  100     年    5     月    3     日
                  民事第二庭  法      官  劉逸成
上為正本係照原本作成。
如不服本裁定，應於裁定送達後10日內，以書狀向本院提出抗告
，並繳納抗告費新臺幣1千元。
中    華    民    國  100     年    5     月    5     日
                              書  記  官  劉淑慧